【裁判字號】    97,消債抗,24
【裁判日期】    971230
【裁判案由】    更生事件
【裁判全文】
臺灣板橋地方法院民事裁定            97年度消債抗字第24號
抗  告  人  甲○○原名許應晴.
                    樓之2
代  理  人  徐豐益律師
上列抗告人因消費者債務清理事件聲請更生，抗告人對於中華民
國97年6 月13日本院97年度消債更字第427 號裁定提起抗告，本
院裁定如下：
    主  文
抗告駁回。
抗告程序費用新臺幣壹仟元由抗告人負擔。
    理  由
一、抗告意旨略以：原裁定將銀行公會自行擬定之協商文件視作
    聲請前置協商之必備條件，若不符合此項規定，依照原審見
    解一律視為意圖規避協商前置制度之不法目的，並據此駁回
    更生聲請。果此，消費者債務清理條例（下或稱本條例）第
    153 條前段規定僅是宣示規定，毫無意義，且與衡平原則、
    法律保留原則及協商前置主義有違。如此超越法律要件之裁
    定顯然違法，爰請求廢棄原裁定等語。
二、按債務人對於金融機構因消費借貸、自用住宅借款、信用卡
    或現金卡契約而負債務，在聲請更生或清算前，應提出債權
    人清冊，以書面向最大債權金融機構請求協商債務清償方案
    並表明共同協商之意旨，本條例第151 條第1 項定有明文。
    揆其立法意旨無非認債務人對於金融機構因前開原因所負欠
    債務，其法律關係較為單純明確，金融機構並已訂有債務協
    商機制，如能協商成立，債務人不需依本條例聲請更生或清
    算，可疏減法院負擔，有效分配司法資源，並使債務人得自
    主解決其債務，爰就此部分採行協商前置主義。再中華民國
    銀行公會（下稱銀行公會）為使協商前置程序順利並快速進
    行，擬定相關所需文件說明：包括(1)前置協商申請書；(2)身
    分證正反面影本；(3)申請人財產及收支狀況說明書；(4)債權
    人清冊；(5)近2 年綜合所得資料清單及最近1 個月核發財產
    資料；(6)近3 個月薪資證明（如無證明請出具收入切結書）
    ；(7)勞工保險投保資料表及明細（如無資料可免提供）。並
    於網路上公告、備妥相關申請表格供債務人下載。經核，前
    開文書既屬達成協商所必要審核文件（包含為確認「確為債
    務人本人申請協商」及「可能履行之協商內容」等），且已
    較債務人向法院聲請更生或清算時所應提出及檢附文件簡便
    ，即無提出之困難性，並於協商不成立後可挪作聲請更生或
    清算應提出文件之一部；加以承前所述，協商前置主義之立
    法意旨在疏減法院負擔，而責由最大債權銀行介入以求當事
    人間得自主解決債務，各當事人自兼負有最大的誠實協力義
    務，以促成協商成立，而債務人對其財產、所得、收支狀況
    ，本屬知之最詳，且對之依法有誠實說明之義務（參照本條
    例第134 條、第146 條規定），於適當範圍令債務人配合提
    出相關文件及說明，以便最大債權銀行依法律授權調取相關
    資料後，得以相互核實（詳本條例第151 條第2 項規定），
    應符衡平原則。即銀行公會所訂前述應檢附文件，雖較法律
    所規定之內容繁瑣，但有其必要，並易促成協商方案形成。
    準此，倘債務人無正當理由未予提出，自屬有違誠實信用原
    則，尚不得執此可歸責於己之事由，以脫法方式逕援引本條
    例第153 條前段規定主張最大債權銀行逾30日不開始協商，
    逕向法院聲請更生或清算，先此敘明。又聲請更生或清算不
    合程式或不備其他要件者，法院應以裁定駁回之，但其情形
    可以補正者，法院應定期間先命補正，復為本條例第8 條所
    明定。
三、本件抗告人向本院聲請更生，雖主張其有不能清償債務情事
    ，前已提出債權人清冊，於民國97年4 月11日發函向最大債
    權金融機構國泰世華商業銀行（下稱國泰銀行）請求共同協
    商債務清償方案而不成立，且其無擔保或無優先權之債務總
    額未逾新臺幣（下同）1,200 萬元，復未經法院裁定開始清
    算程序或宣告破產等語，並據抗告人提出上開函件影本及回
    執影本各1 紙可稽。然最大債權銀行國泰銀行於97年4 月21
    日收受上開函件之後，除旋即於同日積極以電話聯絡抗告人
    外，並於97年5 月29日發函通知抗告人應補齊抗告人身分證
    正反面影本、財產及收支狀況說明書等相關必要文件，經抗
    告人表示同意後，並未獲相關補正文件；是再於97年5 月13
    日電話通知補正，惟迄未補正，是目前仍在等待抗告人隨時
    補件以利儘速進行協商程序等情，業經本院依本條例第9 條
    第1 項規定職權向國泰銀行查明上情屬實，並有該行提出之
    處理電話紀錄在卷可稽。是本件最大債權銀行既先行多次以
    電話連繫，倘該代收人確有權代受意思表示，抗告人理應知
    悉通知補正之事實，竟未置理，已有可議；遑論抗告人所檢
    附資料未載明該代收人與聲請人有何親誼或僱傭關係，單執
    其所提出資料並無法判斷抗告人本人確有申請協商之真意。
    即前開延宕專可歸責債務人，按諸前開說明，自無許聲請人
    以脫法方式援引本條例第153 條前段規定得逕向法院聲請更
    生。基上，本件抗告人之聲請尚未遵循本條例第151 條第1
    項之規定與全體金融機構債權人先行債務協商之機制，而無
    本條例第153 條規定「自債務人提出協商請求之翌日起逾30
    日不開始協商，得逕向法院聲請更生」之適用。
四、綜上，本件抗告人聲請更生，顯未遵循本條例第151 條第1
    項之規定，與全體金融機構債權人先行債務協商之機制，自
    不得逕行向法院聲請更生，且上開欠缺依法亦無從補正。原
    裁定依法駁回其更生聲請，並無違誤，抗告人仍執前詞指摘
    原裁定為不當，求予廢棄，為無理由，應予駁回。
五、據上論結，本件抗告為無理由，爰依消費者債務清理條例第
    15條，民事訴訟法第495 條之1 第1 項、第449 條第1 項、
    第95條、第78條，裁定如主文。
中    華    民    國    97    年    12    月    30    日
                  民事第二庭    審判長法  官  蕭胤瑮
                                      法  官  連育群
                                      法  官  鍾啟煌
以上正本證明與原本無異
本裁定不得抗告
中    華    民    國    97    年    12    月    30    日
                                      書記官  張國仁


司法院資訊處製作；財團法人民間司法改革基金會備份。
